ACORDAO-COMPLETO-2391347

ACÓRDÃO 1049/2020 ATA 14/2020 - PLENÁRIO

VISTOS, relatados e discutidos estes autos de Recurso de Revisão (Peças 68 e 72) interposto pelo Sr. Jonatas Ventura dos Santos, ex-prefeito de Barra do Rocha-BA, insurgindo-se contra o Acórdão 7909/2014-TCU-Primeira Câmara (Peça 14) , por meio do qual o responsável teve suas contas julgadas irregulares, com condenação ao pagamento da quantia apurada nos autos e imputação da multa prevista no art. 57 da Lei 8.443/92, no valor de R$ 15.000,00;
ACORDAM os Ministros do Tribunal de Contas da União, reunidos em Sessão Plenária, ante as razões expostas pelo Relator e com fundamento nos arts. 32, inciso III, e 35, inciso III, da Lei 8.443/92, em:
9.1. conhecer do Recurso de Revisão interposto pelo Sr. Jonatas Ventura dos Santos para, no mérito, negar-lhe provimento;
9.2. dar ciência da presente deliberação aos recorrentes e aos demais interessados.

Recurso de revisão interposto contra acórdão que julgou irregulares as contas do recorrente e condenou-o ao pagamento de débito e de multa em razão de irregularidades na aplicação de recursos de convênio que tinha por objeto a aquisição de mobiliário para escolas.

Prefeitura Municipal de Barra do Rocha - BA.

3. Interessados/Responsáveis/Recorrentes:
3.1. Interessado: Fundo Nacional de Desenvolvimento da Educação (CNPJ 00.378.257/0001-81).
3.2. Responsável: Jonatas Ventura dos Santos (CPF XXX.178.665-XX).
3.3. Recorrente: Jonatas Ventura dos Santos (CPF XXX.178.665-XX).

13.1. Ministros presentes: José Mucio Monteiro (Presidente), Walton Alencar Rodrigues, Benjamin Zymler, Augusto Nardes, Aroldo Cedraz (Relator), Raimundo Carreiro, Ana Arraes, Bruno Dantas e Vital do Rêgo.
13.2. Ministros-Substitutos presentes: Marcos Bemquerer Costa, André Luís de Carvalho e Weder de Oliveira.

AROLDO CEDRAZ

Ministro-Substituto Weder de Oliveira.

Trata-se de Recurso de Revisão (Peças 68 e 72) interposto pelo Sr. Jonatas Ventura dos Santos, ex-prefeito de Barra do Rocha-BA, insurgindo-se contra o Acórdão 7909/2014-TCU-Primeira Câmara (Peça 14) , por meio do qual o responsável teve suas contas julgadas irregulares, com condenação ao pagamento da quantia apurada nos autos e imputação da multa prevista no art. 57 da Lei 8.443/92, no valor de R$ 15.000,00.
2.	A Secretaria de Recurso (Serur) procedeu ao exame de admissibilidade e de mérito às Peças 75 e 76, que abaixo reproduzo, como parte deste Relatório:
	"[...] HISTÓRICO
1.4.	O processo versa sobre tomada de contas especial instaurada pelo Fundo Nacional de Desenvolvimento da Educação - FNDE em desfavor de Jônatas Ventura dos Santos, ex-prefeito de Barra do Rocha/BA, em função da omissão quanto ao dever de prestar contas dos recursos repassados àquele município no âmbito do Convênio 701477/2010 - Siafi 662465 (peça 1, p. 200-218) . 
1.5.	A avença teve por objetivo a aquisição de mobiliário para equipar escolas de educação básica, em atendimento ao Plano de Ações Articuladas - PAR, no âmbito do Plano de Desenvolvimento da Educação - PDE, conforme o Plano de Trabalho (peça 1. p. 170-190) . O valor pactuado foi de R$ 114.210,00, sendo R$ 113.067,90 de responsabilidade da autarquia concedente, os quais foram transferidos mediante a ordem bancária 2010OB706232, no valor de R$ 113.067,90, emitida em 30/12/2010 (peça 1, p. 22) e creditada na conta corrente da Prefeitura em 4/1/2011 (peça 7, p. 29) , além de R$ 1.142,10 de contrapartida da prefeitura convenente.
1.6.	Devidamente citado, o responsável apresentou alegações de defesa que não foram acolhidas pela unidade técnica (peça 9) , nem pelo representante do MP/TCU (peça 12) . Em síntese, o ex-alcaide afirmou que utilizou os recursos em prol do município ao realizar o pagamento de diversas despesas administrativas da Prefeitura tais como folha de servidores municipais, Pasep, locação de imóvel, material de construção, terraplanagem, seguro, locação de veículo, dentre outras. Advogou a ocorrência de desvio de finalidade. 
1.7.	Até aquele momento, ficou constatado que o responsável transferiu recursos da conta do convênio para diversas contas da prefeitura, a partir das quais ocorreram movimentações financeiras que, desacompanhadas de documentos fidedignos, impossibilitam o estabelecimento de um nexo de causalidade entre recursos federais transferidos e eventuais benefícios ao município.
1.8.	Acompanhando o pronunciamento da unidade técnica e do MPTCU, o Exmo. Ministro Relator, Weder de Oliveira, encaminhou seu voto (peça 13) , no sentido de julgar irregulares as contas do responsável, imputando débito ao ex-prefeito equivalente ao valor total transferido pela convenente, e aplicando-lhe multa de R$ 15.000,00, nos termos do acórdão recorrido (peça 14) .
1.9.	Posteriormente, o ex-prefeito interpôs recurso de reconsideração (peça 23) , alegando ausência de dolo que caracterizasse improbidade administrativa e imputando ao município a responsabilidade pelo ressarcimento ao erário, já que seria a pessoa jurídica municipal a beneficiária dos gastos efetuados. Os argumentos foram devidamente rebatidos pela Secretaria de Recursos (peça 33) , visto que o recorrente não logrou comprovar que os recursos federais empregados em finalidade distinta da prevista no ajuste pactuado foram efetivamente utilizados a favor da comunidade. Além disso, sua responsabilização nestas contas não se confunde com eventual ação cível de improbidade administrativa, cuja normativa regente é totalmente diversa.  
1.10. 	 Desse modo, o recurso teve provimento negado por meio do Acórdão 3608/2015-TCU-Primeira Câmara, relator Min. Benjamin Zymler (peça 38) .
1.11.	Nesta oportunidade, o Sr. Jonatas Ventura dos Santos interpõe recurso de revisão (peça 68 e 72) .
EXAME DE ADMISSIBILIDADE	
1.12.	Reitera-se o exame preliminar de admissibilidade (peças 69-70) , ratificado pelo Exmo. Ministro Aroldo Cedraz (peça 74) , que conheceu do recurso de revisão interposto, sem efeito suspensivo. 
EXAME DE MÉRITO
2.	Delimitação
2.1.	Constitui objeto do presente recurso de revisão definir se os documentos ora juntados ao processo permitem concluir que os recursos oriundos do Convênio 701477/2010 foram aplicados em benefício do Município de Barra do Rocha/BA, caracterizando desvio de finalidade. 
3.	Da aplicação dos recursos oriundos do Convênio 701477/2010 - Siafi 662465  (peça 68, p. 1-14) 
3.1.	O Sr. Jonatas Boaventura dos Santos requer seja revista a decisão recorrida, pois não teriam sido juntados ao processo, à época, documentos robustos que comprovassem a utilização dos recursos do Convênio em benefício do Município, tais como processos de pagamento e extratos bancários identificando os pagamentos de cada processo, tendo em vista que tais evidências não foram disponibilizadas ao recorrente pela gestão municipal, à época do recurso de reconsideração. Tal só foi possível com a ajuda de um servidor público do setor responsável (p. 1) 
3.2.	Registra que foram prestadas contas da verba do convênio antes do término de sua vigência, em 2011, e que o dinheiro foi utilizado em prol do Município, devendo ser imputado a este o débito e não ao recorrente (p. 1) .
3.3.	Reitera os argumentos articulados em sede de alegações de defesa, de que não houve dolo ou má-fé na gestão financeira do convênio, de que não há prova de beneficiamento pessoal dos recursos e que todos os pagamentos realizados com os recursos do referido convênio atenderam as necessidades administrativas e de folha de pagamento de pessoal do Município de Barra do Rocha (p. 2) . 
3.4.	Repete argumentos adrede alinhados de que a determinação para ressarcimento ao erário com recursos próprios do condenado pressupõe a prática de ato de improbidade administrativa, tece considerações sobre a lei 8.492/1992, e afirma ser necessário o reconhecimento do dolo e da má-fé do gestor para que se imputem as penalidades de devolução de recursos, multa, indisponibilidade de bens, perda de direitos políticos, além das sanções penais cabíveis. (p. 2-7) .
3.5.	Acosta jurisprudência de Tribunais Federais e tribunais de justiça para defender a tese de que a ausência ou atraso na prestação de contas e a ausência do elemento dolo, isto é, da intenção de prejudicar o erário, não implica no reconhecimento de Improbidade Administrativa (Apelação Cível, Tribunal Regional Federal da 1ª Região AC 11617 BA 0011617-68.2009.4.01.3300; Remessa 7.003/2014, 1ª Câmara Cível do Tribunal de Justiça de SP, relator Des. Jorge Rachid Mubárack Maluf; Apelação Cível 020625-54.2009.4.03.6100/SP, relatora Des. Federal Alda Basto) (p. 8-14) .
3.6.	 Conclui, afirmando que todos os documentos apresentados, comprovam que os pagamentos realizados foram a empresas fornecedoras de bens e serviços ao município, todas regularmente contratadas, com processos licitatórios analisados e aprovados pelo Tribunal de Contas dos Municípios do Estado da Bahia - TCM (p. 14) .
3.7.	À peça 72, p. 1, por meio de advogado recém-constituído (peça 73) , o defendente retifica o pedido para reforma da decisão proferida, para excluir da condenação a determinação, dirigida ao requerente Jonatas Ventura dos Santos, de devolução dos recursos repassados pela União, passando a atribuí-la ao Município.
Análise
3.8.	Cumpre salientar que o presente processo não se presta a questionar ou avaliar os processos licitatórios do município, nem as contratações de bens e serviços, mas tão somente perquirir sobre a destinação dos recursos oriundos do Convênio 701477/2010 - Siafi 662465. Despiciendas, portanto, as argumentações do requerente relativas à aprovação de processos licitatórios por parte do Tribunal de Contas dos Municípios da Bahia. 
3.9.	A propósito, as argumentações do recorrente são idênticas às apresentadas nos autos do TC Processo 001.965/2014-0, processo no qual, à semelhança destes autos, o responsável foi condenado em débito e multa pelo desvio de recursos oriundos do Convênio 700408/2010- Siafi 661160, firmado entre o FNDE e o Município de Barra do Rocha para aquisição de veículo de transporte escolar. 
3.10.	À semelhança daqueles autos, o responsável alega não estarem preenchidos os requisitos para condenação em sede de improbidade administrativa. Apesar de a questão ter sido suficientemente explicada e refutada na análise do recurso de reconsideração realizada por esta Serur (peça 30) , e chancelada pelo Eminente Ministro Bruno Dantas (peça 33) , cumpre acrescentar que a jurisdição exercida pelo Tribunal de Contas da União tem assento constitucional e é exercida de forma independente e autônoma à persecução eventualmente realizada pelo Ministério Público com base na Lei de Improbidade Administrativa - LIA (Lei 8.429/1992) . 
3.11.	Nunca é demais assinalar que o julgamento das contas de gestores públicos constitui atribuição constitucional deste Tribunal. Nesse sentido, a Lei Orgânica do TCU - e não a Lei de Improbidade - preleciona que o julgamento pela irregularidade das contas poderá se dar, dentre outros, no caso de prática de ato de gestão ilegal, bem como de ocorrência de dano ao erário decorrente de ato de gestão ilegítimo ou antieconômico (art. 16, inciso III, alíneas "b" e "c", da Lei 8.443/1992) , conduta esta demonstrada nos autos pela não comprovação da destinação dos recursos oriundos de convênio. Vê-se que o dispositivo legal não requer, portanto, vinculação necessária entre as irregularidades que maculam as contas do gestor com supostos atos de improbidade administrativa por ele praticados. Nessa vertente, os seguintes julgados do TCU:
"Não há amparo legal para condicionar o julgamento pela irregularidade de contas à ocorrência de ato de improbidade administrativa". (Acórdão 1.881/214-TCU-2ª Câmara, rel. Min. José Jorge) 
"O julgamento pela irregularidade das contas do responsável, com a consequente condenação para que ele promova o ressarcimento do dano ao erário, independe de ter havido ou não prática de ato de improbidade administrativa ou auferimento de vantagem pessoal em decorrência da gestão de recursos públicos". (Acórdão 10853/2018-TCU-Primeira Câmara, rel. Min. Bruno Dantas) 
"A independência entre as instâncias permite que uma mesma conduta seja valorada de forma diversa, em ações de natureza penal, civil e administrativa. A ação por improbidade administrativa, de natureza civil, não vincula o juízo de valor formado na seara administrativa. Apenas a sentença absolutória no juízo penal fundada no reconhecimento da inexistência material do fato tem habilidade para repercutir no TCU e afastar a imposição de obrigações e sanções de natureza administrativa". (Acórdão 344/2015-TCU-Plenário, rel. Min. Walton Alencar Rodrigues) 
3.12.	Passo agora à análise da documentação juntada pelo ex-prefeito. O recorrente junta ao recurso (peça 68, p. 21-163) , os seguintes documentos:
	Documentos
	Conteúdo
	Às páginas

	Extrato gerencial
	Extrato gerencial da conta 23.550-4 - PTA, do Banco do Brasil, não bancário 
	21-22

	Extrato gerencial
	Extrato gerencial da conta 64.824-8 FPM, do Banco do Brasil, não bancário, período abr/2011
	23-25

	Extrato gerencial
	Extrato gerencial da conta 64.824-4 FPM, do Banco do Brasil, não bancário, período abr-mai/2011
	26-37

	Notas de Empenho
	Notas de Empenho para pagamento de servidores lotados em Secretarias do Município
	38-58

	Comprovante bancário de transferência (ilegível) 
	Extrato de TED no valor de R$ 124.926,39, data de 10/5/2011, entre contas da Prefeitura, conta favorecida ilegível
	59

	Relatório analítico de folha de pagamento
	Relatório de folha de pagamento de 5 servidores municipais, relativo a março de 2011, no valor de R$ 4.333,46
	60-61

	Nota de Empenho
	Nota de Empenho relativa ao pagamento de "Daniela de Jesus Silva e outros", de 10/5/2011, no valor de R$ 1.469,89
	62

	Comprovante bancário de transferência 
	Repetição do documento à peça 59
	63

	Relatório analítico de folha de pagamento
	Relatório de folha de pagamento de 3 servidores municipais, relativo a março de 2011, no valor líquido de R$ 1.469,89
	64-65

	Espelho de arquivo 
	Espelho de arquivo enviado ao Bradesco dos 3 servidores acima, no valor de R$ 1.469,89
	66

	Nota de Empenho
	Nota de Empenho relativa ao pagamento de "Elisabeth dos Santos Rocha e outros", de 10/5/2011, no valor de R$ 2.445,89
	67

	Comprovante bancário de transferência 
	Repetição do documento à peça 59
	68

	Relatório analítico de folha de pagamento
	Relatório de folha de pagamento de 5 servidores municipais, relativo a março de 2011, no valor líquido de R$ 2.504,71
	69-71

	Nota de Empenho
	Nota de Empenho relativa ao pagamento de "Adeilza Batista de Farias e outros", de 31/12/2010, no valor de R$ 165,692,17
	72

	Documentos de restos a pagar
	RP em nome de Edna Libarino de Souza Fagundes, no valor de R$ 1.819,27, pagos em 5/5/2011, referentes ao mês de dezembro de 2010
	73-75

	Nota de Empenho
	Nota de Empenho relativa ao pagamento de "Ademir Pereira e outros", de 10/5/2011, no valor de R$ 1.018,77
	76

	Comprovante bancário de transferência 
	Repetição do documento à peça 59
	77

	Relatório analítico de folha de pagamento
	Relatório de folha de pagamento de 3 servidores municipais, relativo a março de 2011, no valor líquido de R$ 2.171,20
	78-79

	Nota de Empenho
	Nota de Empenho relativa ao pagamento de "Orlando de Souza Cerqueira e outros", de 10/5/2011, no valor de R$ 38,96
	80

	Comprovante bancário de transferência 
	Repetição do documento à peça 59
	81

	Relatório analítico de folha de pagamento e espelho de arquivo
	Relatório de folha de pagamento de 11 servidores municipais, relativo a março de 2011, no valor líquido de R$ 9.851,97 e respectivo espelho de arquivo enviado ao Bradesco
	80-86

	Nota de Empenho
	Nota de Empenho relativa ao pagamento de "José Paulo dos Santos e outros", de 10/5/2011, no valor de R$ 4.448,59
	87

	Comprovante bancário de transferência 
	Repetição do documento à peça 59
	88

	Relatório analítico de folha de pagamento e espelho de arquivo
	Relatório de folha de pagamento de 7 servidores municipais, relativo a março de 2011, no valor líquido de R$ 4.507,91 e respectivo espelho de arquivo enviado ao Bradesco
	89-92

	Nota de Empenho
	Nota de Empenho relativa ao pagamento de "Almir de Souza Cerqueira e outros", de 10/5/2011, no valor de R$ 233,76
	93

	Comprovante bancário de transferência 
	Repetição do documento à peça 59
	94

	Relatório analítico de folha de pagamento  
	Relatório de folha de pagamento de 30 servidores municipais, relativo a março de 2011, no valor líquido de R$ 20.780,62  
	95-101

	Nota de Empenho
	Nota de Empenho relativa ao pagamento de "Ademilton José dos Santos e outros", de 10/5/2011, no valor de R$ 2.631,19
	102

	Comprovante bancário de transferência 
	Repetição do documento à peça 59
	103

	Relatório analítico de folha de pagamento e espelho de arquivo
	Relatório de folha de pagamento de 4 servidores municipais, relativo a março de 2011, no valor líquido de R$ 2.650,67 e respectivo espelho de arquivo enviado ao Bradesco
	104-106

	Nota de Empenho
	Nota de Empenho relativa ao pagamento de "Daniela Ferreira de Souza e outros", de 10/5/2011, no valor de R$ 1.084,92
	107

	Comprovante bancário de transferência 
	Repetição do documento à peça 59
	108

	Relatório analítico de folha de pagamento e espelho de arquivo
	Relatório de folha de pagamento de 2 servidores municipais, relativo a março de 2011, no valor líquido de R$ 1.084,92 e respectivo espelho de arquivo enviado ao Bradesco
	109-111

	Nota de Empenho
	Nota de Empenho relativa ao pagamento de "Djaldo Evangelista Souza e outros", de 10/5/2011, no valor de R$ 1.462,80
	112

	Comprovante bancário de transferência 
	Repetição do documento à peça 59
	113

	Relatório analítico de folha de pagamento 
	Relatório de folha de pagamento de 3 servidores municipais, relativo a março de 2011, no valor líquido de R$ 2.226,40 
	114-115

	Nota de Empenho
	Nota de Empenho relativa ao pagamento de "Ademilton José dos Santos e outros", de 10/5/2011, no valor de R$ 9.057,19
	116

	Comprovante bancário de transferência 
	Repetição do documento à peça 59
	117

	Relatório analítico de folha de pagamento  
	Relatório de folha de pagamento de 17 servidores municipais, relativo a março de 2011, no valor líquido de R$ 9.904,76  
	118-122

	Nota de Empenho
	Nota de Empenho relativa ao pagamento de "Dulcinea Barbosa Souza", de 31/12/2010, no valor de R$ 19.929,14
	123

	Restos a Pagar
	Nota de RP relativa a INSS de Eliane Rosa Oliveira, ref. Mês de dezembro de 2010, autorizada em 11/5/2011, valor de R$ 46,92
	124-125

	Nota de Empenho
	Nota de Empenho relativa ao pagamento de "Sumaia Souza Oliveira e outros", de 31/12/2010, no valor de R$ 42.434,22.
	126

	Restos a Pagar
	Nota de RP relativa a INSS e consignação de Aloisio Humberto do Nascimento, ref. Mês de dezembro de 2010, autorizada em 11/5/2011, valor de R$ 146,98
	127-129

	Nota de Empenho
	Nota de Empenho relativa ao pagamento de "Francisco Souza da Silva e outros", de 12/5/2011, no valor de R$ 1.337,97.
	130

	Comprovante de depósito
	Comprovante no valor de R$ 759,40, em nome de Cesar Bispo dos Santos, agência e conta ilegíveis
	131

	Comprovante
	Ilegível
	132

	Demonstrativo de salário 
	Demonstrativo de pagamento de salário em nome de Cesar Bispo dos Santos, no valor de R$ 759,40
	133

	Demonstrativo de salário
	Demonstrativo de pagamento de salário em nome de Francisco Souza da Silva, no valor de R$ 588,30
	134

	Nota de Empenho
	Nota de Empenho relativa ao pagamento de "Amanda Oliveira Xavier e outros", de 31/12/2010, no valor de R$ 84.355,24.
	135

	Documentos de Restos a Pagar
	Nota de RP relativa a dezembro e 13º de 2010 de Rogério Marques Gomes de Almeida e outros, autorizada em 12/5/2011, valor de R$ 487,62 e documentos ilegíveis
	136-138

	Demonstrativos de salário
	Demonstrativo de pagamento de 13º salário em nome de Egnaura da Silva Souza, Maria Ramos Santos, Antônio Leopoldino dos Santos, Sandoval Pereira dos Santos, e Alayde Nascimento valores diversos
	139-149

	Nota de Empenho
	Nota de Empenho relativa ao pagamento de "Joelma Vieira Pereira e outros", de 31/12/2010, no valor de R$ 37.623,87.
	150

	Documentos de Restos a Pagar
	Nota de RP relativa a dezembro e 13º de 2010 de Antônio Ribeiro da Costa e outros, autorizada em 30/5/2011, valor de R$ 1.286,74 e demonstrativos de salário
	151-153

	Nota de Empenho
	Nota de Empenho relativa ao pagamento de "Antônio Silva Santos e outros", de 10/5/2011, no valor de R$ 3.050,60.
	154

	Comprovante bancário de transferência 
	Repetição do documento à peça 59
	155

	Relatório analítico de folha de pagamento e espelho de arquivo
	Relatório de folha de pagamento de 4 servidores municipais, relativo a março de 2011, no valor líquido de R$ 3.109,04 e respectivo espelho de arquivo enviado ao Bradesco
	156-158

	Nota de Empenho
	Nota de Empenho relativa ao pagamento de "Alan Carlos Santos e outros", de 10/5/2011, no valor de R$ 5.655,56.
	159

	Relatório analítico de folha de pagamento  
	Relatório de folha de pagamento de 4 servidores municipais, relativo a março de 2011, no valor líquido de R$ 6.581,78  
	160-162

	Comprovante bancário de transferência 
	Repetição do documento à peça 59
	163

3.13.      	Inicialmente, cumpre assinalar que o valor transferido pelo FNDE no âmbito do Convênio 701477/2010 à Prefeitura de Barra do Rocha foi de R$ 113.067,90. Apenas a Nota de Empenho relativa ao pagamento de "Adeilza Batista de Farias e outros", de 31/12/2010, acostada à peça 68, p. 72, encerra o valor de R$ 165.692,17. 
3.14.	Assim, a primeira inconsistência identificada na documentação trazida pelo requerente, diz respeito à total incongruência entre os valores indicados nos elementos juntados e os recursos oriundos do Convênio objeto destes autos. Mas, a principal irregularidade diz respeito à ausência de extratos bancários fidedignos que demonstrem a origem e o destino dos recursos.
3.15.	Além de trazer documentos desacompanhados dos extratos bancários que demonstrem cabalmente o trajeto dos recursos oriundos do Convênio, o amontoado de comprovantes e demonstrativos juntados, alguns ilegíveis, mostram-se inservíveis para demonstrar o nexo de causalidade entre os valores federais recebidos e eventual benefício da Prefeitura, por meio de pagamento a servidores públicos municipais. Os documentos devem demonstrar claramente o destino e o recebimento dos recursos por parte dos beneficiários citados pelo recorrente.
3.16.	Nessa linha, o responsável não trouxe nenhum extrato bancário, mas apenas relatórios gerenciais produzidos pela Empresa ST Consultoria Ltda. (peça 68, p. 21-37) . Mesmo esses relatórios não permitem sequer uma conciliação bancária com a documentação supostamente correlata.  
3.17.	Pegue-se, por exemplo, os pagamentos feitos a Adeilza Batista de Farias de Farias, por meio do cheque 853585, em 19/4/2011, no valor de R$ 1.306,48 (relatório gerencial à peça 68, p. 32) , em 8/4/2011, no valor de R$ 1.303,50 e R$ 1.017,26, documento 97776 (relatório gerencial à peça 68, p. 30) . A nota de empenho relacionada ao processo de pagamento da servidora Adeilza, à peça 68, p. 72, traz o valor de R$ 165.692,17, conforme já assinalado acima, o qual deve estar englobando outros servidores. Não há recibo ou comprovante de transferência desses montantes, muito menos nos valores indicados no relatório gerencial.  
3.18.	Referido relatório gerencial apresenta ainda pagamentos ao próprio Prefeito Jonatas Ventura dos Santos, nos valores de R$ 1.350,00, R$ 900,00 (cheques 853663 e 853664) , e no valor de R$ 6.377,91 (documento 97686) , conforme peça 68, p. 31 e 34, sem qualquer documento informativo (nota de empenho, restos a pagar, recibo) , sobre a que se referem esses valores. 	
3.19.	Não há processos de pagamento de vários servidores listados no relatório gerencial, e muitas notas de empenho, por exemplo, da servidora Amanda Oliveira Xavier  (peça 68, p. 135) , correspondem à mesma documentação apresentada nos autos do TC Processo 001.965/2014-0  (peça 48, p. 366) , naqueles autos supostamente ligada ao Convênio 701.477/2010-Siafi 662465, todas com o pagamento da quantia de R$ 84.355,24, impedindo qualquer identificação individualizada dos beneficiários. Aliás, a soma dos diversos pagamentos listados a Amanda Oliveira Xavier, no relatório gerencial (peça 68, p. 24, 28, 30, 32 e 36) , sequer se aproxima do valor indicado na Nota de Empenho à peça 68, p. 366) .
3.20.	Também a Nota de Empenho 6/2010, em nome de Joelma Vieira Pereira e outros, no valor de R$ 37.523,87 (peça 68, p. 150) , não guarda correspondência com os pagamentos feitos à servidora no relatório gerencial (peça 68, p. 29 e 31) , bem como a referida nota consta igualmente do TC Processo 001.965/2014-0, à peça 48, p. 373, supostamente vinculada ao Convênio 701.477/2010-Siafi 662465.
3.21.	Oportuno mencionar ainda menção feita pelo recorrente em sede de alegações de defesa (peça 8, p. 4-5) , a pagamentos feitos a diversos fornecedores, como Empresa Santana & Barbosa Ltda. ME, Comacol Comercial de Alimentos e Materiais de Construção Ltda., Construção e Terraplanagem Sol Ltda., Lava Jato Coqueiros, dentre outros, como destinatárias de recursos oriundos do Convênio sob análise, e que não aparecem em nenhum documento juntado a este recurso de revisão.
3.22.	A ausência de extratos bancários de todas as transferências e dos demais pagamentos de servidores públicos municipais, que indiquem o caminho tomado pelos recursos subtraídos da conta nº 23549-0, impede o estabelecimento do nexo causal dos recursos. 
3.23.	Os poucos comprovantes de depósito em conta juntados, alguns ilegíveis, notadamente a transferência eletrônica disponível de R$ 124.926,39 (peça 68, p. 59) , aparecem de forma repetida, não estão identificados e não há explicação sobre a que despesa/receita se referem. Além disso, a referida TED foi juntada igualmente ao TC Processo 001.965/2014-0  (peça 48, p. 338) . 
3.24.	Cumpre reforçar que os relatórios ou extratos gerenciais elaborados pela empresa ST Consultoria Ltda. são inservíveis como evidência de movimentação bancária, conforme já assinalou o Ministério Público junto ao TCU nos autos do TC Processo 001.965/2014-0 (peça 11) , relativamente a idênticas peças, visto que tais relatórios gerenciais não estão chancelados pelo Banco do Brasil e sequer estão assinados, impedindo que se identifique o caminho traçado e o destino final dos recursos oriundos do Convênio:
5. Entendo que assiste razão à unidade técnica. A documentação apresentada pelo prefeito sequer comprova que os valores foram efetivamente transferidos para contas do Município, já que não constam dos autos extratos bancários das contas beneficiárias das transferências, apenas relatórios gerenciais que nem sequer foram assinados. 
6. Contudo, ainda que se admitisse que os recursos do convênio foram de fato desviados para as contas do Município, seria necessária a comprovação de que foram aplicados em seu benefício para que a responsabilidade pelo débito fosse atribuída ao Município, o que não ocorreu. 
7. Segundo consta dos relatórios gerenciais, as contas destinatárias das transferências também receberam créditos de outras fontes e teriam sido utilizadas para pagamentos a diversos credores, o que impossibilita saber qual foi o exato destino dos recursos do convênio. 
8. Também não há qualquer comprovação de que os credores indicados realmente receberam os recursos, tampouco de que tivessem crédito legítimo a receber do Município.
3.25.	Cumpre rememorar que os recursos do convênio foram creditados na Conta do Banco do Brasil da Prefeitura "23550-4 PM BARRA DO ROCHA-PTA", em 4/1/2011, conforme extrato bancário à peça 7, p. 29. A partir daí, foram aplicados em fundo de investimento em 6/1/2011 (peça 7, p. 29) e posteriormente foram sendo resgatados do fundo e transferidos para contas não identificadas da Prefeitura (peça 7, p. 32-33) . 
3.26.	Os extratos bancários originalmente juntados à peça 7, p. 20-64, não evidenciam o destino e o traçado ulterior desses recursos, somente informando a conta de origem praticamente zerada e a conta de investimentos a ela vinculada. Os referidos "relatórios ou extratos gerenciais" não foram emitidos pelo Banco do Brasil, não estão por ele validados/autenticados, e ainda por cima apresentam valores de movimentação a débito e crédito muito acima de R$ 300.000,00 (peça 68, p. 25,) , ou de R$ 200.000,00 (peça 68, p. 37) , impossibilitando qualquer cotejamento com os valores transferidos da conta de convênio, no montante de R$ 113.067,90. Ou seja, além da ausência de extratos bancários, os documentos gerenciais acostados, idênticos aos juntados no TC Processo 001.965/2014-0, não permitem que se faça uma mínima conciliação bancária. 
3.27.	Acrescente-se que, ao contrário do Processo 001.965/2014-0, não há qualquer menção a Termo de Ajustamento de Conduta com o Ministério Público do Estado da Bahia, para o pagamento de salários e fornecedores em atraso, e apesar de alguns documentos de pagamento estarem com o visto do Tribunal de Contas do Estado da Bahia, também não há qualquer manifestação daquela Corte de Contas Estadual nos autos, seja aprovando, seja rejeitando as contas da Prefeitura, ou que traga alguma luz adicional sobre a origem dos recursos que suportaram os pagamentos que o ex-prefeito diz ter realizado com valores do Convênio 701.477/2010-Siafi 662465, objeto destes autos.
3.28.	Desse modo, a ausência de extratos bancários e de documentos fidedignos do destino dos recursos subtraídos ilegalmente da conta do convênio para contas da prefeitura, torna impossível acompanhar a movimentação financeira. Permanece o processo sem indícios seguros do destino final que lhes foi dado, impedindo a configuração do "desvio de finalidade", como requer o defendente. 
3.29.	Nunca é demais reafirmar que a responsabilização do ente municipal depende da comprovação de que os recursos federais foram aplicados em finalidade distinta da prevista no ajuste pactuado, e que foram efetivamente utilizados em favor da comunidade. O amontoado de documentos juntados ao presente recurso, desacompanhados de documentos fiscais de pagamento a fornecedores, de recebimento de salários pelos servidores e da trajetória financeira dos recursos por meio de extratos bancários que poderiam ser facilmente obtidos junto ao Banco do Brasil, não se mostram suficientes a atestar que o município se beneficiou dos valores federais envolvidos. Nesse sentido, os seguintes julgados desta Corte: 
"A realização de transferências da conta específica do convênio para contas bancárias de titularidade da prefeitura não é suficiente para demonstrar que o município ou a coletividade se beneficiaram dos recursos federais repassados, e, consequentemente, para ensejar a responsabilidade do ente federado convenente pela não aplicação dos recursos na finalidade pactuada". (Acórdão 4326/2019-TCU-Primeira Câmara, rel. Min. Benjamin Zymler) 
"A transferência de recursos da conta específica do convênio para conta bancária de titularidade da prefeitura não é suficiente para demonstrar que o município ou a coletividade se beneficiaram dos recursos federais repassados, e, consequentemente, para ensejar a responsabilidade do ente federado convenente pela não aplicação dos recursos na finalidade pactuada". (Acórdão 12126/2018-TCU-Segunda Câmara, rel. Min. Aroldo Cedraz) 
"Somente ocorre a responsabilização do ente federado beneficiário de transferência de recursos da União caso haja a comprovação de que ele auferiu benefício decorrente da irregularidade cometida; caso contrário, a responsabilidade pelo dano é exclusiva do agente público". (Acórdão 4727/2018-TCU-Segunda Câmara, rel. Min. José Múcio Monteiro) 
3.30.	Diante do exposto, pugna-se pelo não provimento do recurso de revisão.
CONCLUSÃO
44.	
5.1.	Das análises anteriores, conclui-se:
a)  O processo de contas no âmbito do controle externo de Estado do TCU não se confunde com o processo judicial cível de improbidade administrativa, prescindindo do elemento dolo para responsabilização do agente;
b) A realização de transferências da conta específica do convênio para contas bancárias de titularidade da prefeitura, desacompanhada de extratos bancários e documentos fiscais fidedignos não é suficiente para demonstrar que o município ou seus servidores se beneficiaram dos recursos federais repassados, impedindo a caracterização do desvio de finalidade.  
PROPOSTA DE ENCAMINHAMENTO
5.1.	Ante o exposto, submete-se à consideração superior a presente análise do recurso de revisão interposto pelo Sr. Jonatas Ventura dos Santos, contra o Acórdão 7909/2014-TCU-Primeira Câmara, propondo-se, com fundamento no art. 35 da Lei 8.443/1992:
a) conhecer do recurso e, no mérito, negar-lhe provimento;
b) dar ciência desta deliberação ao responsável, à Procuradoria da República no Estado da Bahia e demais órgãos e interessados cientificados do Acórdão recorrido. [...]".
3.	O Ministério Público junto a este Tribunal, no parecer à Peça 77, ao manifestar-se de acordo com a proposta da unidade técnica, teceu os argumentos a seguir transcritos:
	"[...] 4. De minha parte, manifesto-me de acordo com o encaminhamento proposto.
5. 	O voto condutor do Acórdão 7909/2014-TCU-Primeira Câmara explicita os motivos que levaram à condenação em débito do Sr. Jonatas Ventura dos Santos, prefeito responsável pela gestão dos recursos do Convênio 701.477/2010 (peça 13) :
6.	Em resumo, o ex-prefeito afirmou que utilizou os recursos em prol do município ao realizar despesas com a folha de servidores municipais, Pasep, locação de imóvel, material de construção, terraplanagem, seguro, locação de veículo, dentre outras. Não apresentou, porém, documento algum que estabelecesse que tais despesas tivessem sido realizadas à conta dos recursos transferidos, não havendo como aferir o benefício ao município. (destacamos) 
7.	Entendo, como fez a Serur, que o recorrente não trouxe aos autos elementos capazes de alterar o juízo firmado por esta Corte por meio da deliberação recorrida.
8.	O recurso de revisão formulado pelo ex-prefeito repete os argumentos apresentados em suas alegações de defesa e no seu recurso de reconsideração (peças 7-8 e 23) . Alega que não houve dolo ou má-fé na gestão dos recursos, que não estaria caracterizado ato de improbidade administrativa ou desvio de recursos em proveito pessoal, e que os documentos apresentados comprovariam que os valores transferidos teriam sido aplicados no pagamento de compromissos do Município de Barra do Rocha-BA.
9.	Sobres os referidos pontos, considero suficientes as análises empreendidas pela Serur, que afastaram adequadamente os argumentos trazidos pelo recorrente. Por força do que dispõe o art. 70, parágrafo único, da Constituição Federal, compete ao gestor prestar contas da integralidade das verbas federais recebidas, cabendo-lhe o ônus da prova quanto à boa e regular aplicação desses recursos. Tal entendimento está consolidado nesta Corte de Contas, conforme se verifica nos Acórdão 1577/2014-TCU-Segunda Câmara, 6.716/2015-TCU-1ª Câmara, 9.254/2015-TCU-2ª Câmara, 9.820/2015-TCU-2ª Câmara e 659/2016-TCU-2a Câmara. Para responsabilizar o gestor, portanto, não é necessário demonstrar dolo, má-fé ou locupletamento.
10.	Ademais, compartilho do entendimento da Serur de que a documentação apresentada no recurso de revisão não permite concluir que os valores transferidos pelo FNDE tenham sido, de fato, utilizados em benefício do município.
11.	Como assinalado pela unidade técnica, não foram apresentados extratos bancários das contas por onde os recursos teriam transitado de forma a demonstrar "cabalmente o trajeto dos recursos oriundos do convênio", mas tão somente relatórios gerenciais emitidos pelo próprio município. Trata-se de um conjunto de documentos que apresenta inconsistências entre si, como salientado para Serur, não cumprindo o papel de demonstrar o nexo de causalidade entre os valores transferidos pelo FNDE no âmbito do Convênio 701.477/2010 e eventual benefício do Município de Barra da Rocha-BA.
12.	Some-se a isso a informação trazida pela unidade instrutiva de que o ex-prefeito apresentou os mesmos argumentos nos autos do TC Processo 001.965/2014-0, no qual foi identificado desvio de natureza semelhante na execução do Convênio 700.408/2010 (Siafi 661160) , também firmado pelo FNDE com o município. Segundo a unidade instrutiva, pelo menos parte da documentação apresentada nestes autos foi apresentada também naquele processo.
13.	Assim, penso que a nova documentação juntada pelo ex-prefeito não tem o condão de comprovar o desvio de finalidade, o benefício do município e, por conseguinte, que a responsabilidade pelo ressarcimento deveria recair sobre o ente federado. Reitero, portanto, a posição que manifestei anteriormente, no sentido de que a transferência dos recursos para uma conta não específica da prefeitura impossibilita a identificação do destino dado aos recursos, não tendo restado demonstrado que o município tenha sido beneficiado com a irregularidade, o que enseja a responsabilização do ex-prefeito, a quem cabia gerir adequadamente os valores transferidos pelo FNDE.
14.	Diante do exposto, este membro do Ministério Público de Contas manifesta-se pelo não provimento do recurso, em consonância com o encaminhamento sugerido pela Serur (peças 75-76) . [...]".
É o Relatório.

8.1. Alexandre Figueiredo Noia Correia (OAB BA 16.252), representando Jonatas Ventura dos Santos.

Procurador Sergio Ricardo Costa Caribé.

TOMADA DE CONTAS ESPECIAL. CONVÊNIO FNDE. AQUISIÇÃO DE MOBILIÁRIO PARA ESCOLAS DE EDUCAÇÃO BÁSICA. OMISSÃO NO DEVER DE PRESTAR CONTAS. TRANSFERÊNCIA DE RECURSOS DO CONVÊNIO PARA CONTAS DA PREFEITURA, SEM DESTINAÇÃO CONHECIDA. QUEBRA DO NEXO CAUSAL. DÉBITO. MULTA. RECURSO DE RECONSIDERAÇÃO. NÃO PROVIMENTO. RECURSO DE REVISÃO. O PROCESSO DE CONTAS NO ÂMBITO DO CONTROLE EXTERNO DE ESTADO DO TCU NÃO SE CONFUNDE COM O PROCESSO JUDICIAL CÍVEL DE IMPROBIDADE ADMINISTRATIVA, PRESCINDINDO DO ELEMENTO DOLO PARA RESPONSABILIZAÇÃO DO AGENTE. TRANSFERÊNCIAS DA CONTA ESPECÍFICA DO CONVÊNIO PARA CONTAS BANCÁRIAS DE TITULARIDADE DA PREFEITURA, DESACOMPANHADA DE EXTRATOS BANCÁRIOS E DOCUMENTOS FISCAIS FIDEDIGNOS: ELEMENTOS DOCUMENTAIS INSUFICIENTES PARA DEMONSTRAR QUE O MUNICÍPIO SE BENEFICIOU DOS RECURSOS FEDERAIS TRANSFERIDOS; DESVIO DE FINALIDADE NÃO CARACTERIZADO. CONHECIMENTO. NÃO PROVIMENTO. COMUNICAÇÕES.

TOMADA DE CONTAS ESPECIAL (TCE)

Secretaria de Recursos (Serur); Secretaria de Controle Externo de Tomada de Contas Especial (SecexTCE).

Aprecia-se nesta oportunidade Recurso de Revisão interposto pelo Sr. Jonatas Ventura dos Santos, ex-prefeito de Barra do Rocha-BA (Peças 68 e 72) , contra o Acórdão 7909/2014-TCU-Primeira Câmara (Peça 14) .
2.	Por meio da deliberação recorrida, o TCU rejeitou as alegações de defesa do ex-prefeito, julgando irregulares suas contas e condenando-o ao ressarcimento de R$ 113.067,90 (valores históricos) , repassados no âmbito do Convênio 701.477/2010, que tinha por objeto a aquisição de mobiliário para escolas. Foi aplicada ao gestor ainda a multa prevista no art. 57 da Lei 8.443/1992, no valor de R$ 15.000,00.
3.	De início, registro que o Recuso de Revisão pode ser conhecido, tendo em vista que os requisitos legais e regimentais previstos para a espécie estão devidamente preenchidos.
4.	O recorrente alega, em apertada síntese que:
	a) não teriam sido juntados ao processo, à época, documentos robustos que comprovassem a utilização dos recursos do Convênio em benefício do Município, tais como processos de pagamento e extratos bancários identificando os pagamentos de cada processo, tendo em vista que tais evidências não foram disponibilizadas ao recorrente pela gestão municipal, à época do Recurso de Reconsideração. Tal procedimento só foi possível com a ajuda de um servidor público do setor responsável;
	b) foram prestadas contas da verba do convênio antes do término de sua vigência, em 2011, e que o dinheiro foi utilizado em prol do Município, devendo ser imputado a este o débito e não ao recorrente;
	c) reitera os argumentos articulados em sede de alegações de defesa, de que não houve dolo ou má-fé na gestão financeira do convênio, de que não há prova de beneficiamento pessoal dos recursos e que todos os pagamentos realizados com os valores do referido convênio atenderam as necessidades administrativas e de folha de pagamento de pessoal do Município de Barra do Rocha;
	d) a determinação para ressarcimento ao Erário com recursos próprios do condenado pressupõe a prática de ato de improbidade administrativa, tece considerações sobre a Lei 8.492/1992, e afirma ser necessário o reconhecimento do dolo e da má-fé do gestor para que se imputem as penalidades de devolução de recursos, multa, indisponibilidade de bens, perda de direitos políticos, além das sanções penais cabíveis;
	e) acosta jurisprudência de Tribunais Federais e Tribunais de Justiça para defender a tese de que a ausência ou atraso na prestação de contas e a ausência do elemento dolo, isto é, da intenção de prejudicar o Erário, não implica no reconhecimento de Improbidade Administrativa;
	f) todos os documentos apresentados, comprovam que os pagamentos realizados foram a empresas fornecedoras de bens e serviços ao município, todas regularmente contratadas, com processos licitatórios analisados e aprovados pelo Tribunal de Contas dos Municípios do Estado da Bahia;
	g) retifica o pedido para reforma da decisão proferida, para excluir da condenação a determinação, dirigida ao requerente Jonatas Ventura dos Santos, de devolução dos recursos repassados pela União, passando a atribuí-la ao Município.
5.	A Secretaria de Recursos (Serur) propõe negar provimento ao recurso pelos fundamentos que apresenta nos itens de 3.8 a 3.29, da instrução à Peça 75, por concluir, em essência que:
a) O processo de contas no âmbito do controle externo de Estado do TCU não se confunde com o processo judicial cível de improbidade administrativa, prescindindo do elemento dolo para responsabilização do agente;
b) A realização de transferências da conta específica do convênio para contas bancárias de titularidade da prefeitura, desacompanhada de extratos bancários e documentos fiscais fidedignos não é suficiente para demonstrar que o município ou seus servidores se beneficiaram dos recursos federais repassados, impedindo a caracterização do desvio de finalidade.  
6.	O Ministério Público junto a este Tribunal acompanha o entendimento e proposta da unidade técnica (Peça 77) .
7.	Quanto ao mérito, manifesto concordância com as propostas da Serur e do Ministério Público junto a este Tribunal, cujos fundamentos, por percucientes, incorporo às minhas razões de decidir no presente processo, sem prejuízos das considerações a seguir aduzidas.
8.	O Voto condutor do Acórdão 7909/2014-TCU-Primeira Câmara explicita os motivos que levaram à condenação em débito do Sr. Jonatas Ventura dos Santos, prefeito responsável pela gestão dos recursos do Convênio 701.477/2010, explicitando que o ex-prefeito afirmou que utilizou os recursos em prol do município ao realizar despesas com a folha de servidores municipais, Pasep, locação de imóvel, material de construção, terraplanagem, seguro, locação de veículo, dentre outras. Não apresentou, porém, documento algum que estabelecesse que tais despesas tivessem sido realizadas à conta dos recursos transferidos, não havendo como aferir o benefício ao município.
9.	Agora, em sede recursal, mais uma vez o recorrente não trouxe aos autos elementos capazes de alterar o juízo firmado por esta Corte de Contas por meio da deliberação recorrida.
10.	Como afirma o MPTCU, o Recurso de Revisão formulado pelo ex-prefeito repete os argumentos apresentados em suas alegações de defesa e no seu Recurso de Reconsideração (Peças 7-8 e 23) . Alega que não houve dolo ou má-fé na gestão dos recursos, que não estaria caracterizado ato de improbidade administrativa ou desvio de recursos em proveito pessoal, e que os documentos apresentados comprovariam que os valores transferidos teriam sido aplicados no pagamento de compromissos do Município de Barra do Rocha-BA.
11.	Sobre os referidos pontos, da mesma forma que o Parquet, considero suficientes as análises empreendidas pela Serur, que afastaram adequadamente os argumentos trazidos pelo recorrente. Por força do que dispõe o art. 70, parágrafo único, da Constituição Federal, compete ao gestor prestar contas da integralidade das verbas federais recebidas, cabendo-lhe o ônus da prova quanto à boa e regular aplicação desses recursos. Tal entendimento está consolidado nesta Corte de Contas, sendo exemplos os Acórdãos mencionados nos pareceres precedentes.
12.	Ademais, compartilho do entendimento da Serur e MPTCU de que a documentação apresentada no Recurso de Revisão não permite concluir que os valores transferidos pelo FNDE tenham sido, de fato, utilizados em benefício do Município Barra do Rocha-BA.
13.	Como assinalado pela unidade técnica, não foram apresentados extratos bancários das contas por onde os recursos teriam transitado de forma a demonstrar cabalmente o trajeto dos recursos oriundos do convênio, mas tão somente relatórios gerenciais emitidos pelo próprio município. Trata-se de um conjunto de documentos que apresenta inconsistências entre si, como salientado para Serur, não cumprindo o papel de demonstrar o nexo de causalidade entre os valores transferidos pelo FNDE no âmbito do Convênio 701.477/2010 e eventual benefício do Município de Barra da Rocha-BA.
14.	Some-se a isso a informação apresentada pela unidade instrutiva de que o ex-prefeito apresentou os mesmos argumentos nos autos do TC Processo 001.965/2014-0, no qual foi identificado desvio de natureza semelhante na execução do Convênio 700.408/2010 (Siafi 661160) , também firmado pelo FNDE com o município. Segundo a unidade instrutiva, pelo menos parte da documentação apresentada nestes autos foi apresentada também naquele processo.
15.	Acompanho, também, o entendimento trazido nos pareceres precedentes de que a nova documentação juntada pelo ex-prefeito não tem o condão de comprovar o desvio de finalidade, o benefício do município e, por conseguinte, que a responsabilidade pelo ressarcimento deveria recair sobre o ente federado.
16.	A transferência dos recursos para uma conta não específica da prefeitura impossibilita a identificação do destino dado aos valores. Não é por outra razão que este Tribunal repudia essa prática, tendo em vista que dificulta o acompanhamento da movimentação financeira, bem como compromete a transparência do gasto público. No caso em questão, foi impossível a aferição das despesas, individualização de beneficiários dos pagamentos, servidores ou fornecedores, tanto que não há como afastar o débito, pois não se comprovou que o recurso tenha sido utilizado em benefício do Município, o que enseja a responsabilização do ex-prefeito, a quem cabia gerir adequadamente os valores transferidos pelo FNDE.
17.	Diante do exposto, depreendo que não há fundamento para dar provimento ao Recurso de Revisão, devendo ser mantido em seus exatos termos Acórdão 7909/2014-TCU-Primeira Câmara.
	Ante o exposto, VOTO por que o Tribunal aprove o Acórdão que ora submeto à apreciação do Plenário.
TCU, Sala das Sessões Ministro Luciano Brandão Alves de Souza, em 29 de abril de 2020.
AROLDO CEDRAZ 
Relator